【裁判字號】    95,交易,338
【裁判日期】    981217
【裁判案由】    過失致死
【裁判全文】
臺灣桃園地方法院刑事判決             95年度交易字第338號
公  訴  人  臺灣桃園地方法院檢察署檢察官
被      告  丁○○
選任辯護人  洪榮彬律師
            吳尚昆律師
            劉正穆律師
上列被告因過失致死案件，經檢察官提起公訴（95年度偵字第14
853 號、95年度偵字第14854 號），本院判決如下：
    主  文
丁○○無罪。
    理  由
一、公訴意旨（略以）：被告丁○○於民國94年9 月18日20時51
    分，駕駛車號6411-KR 號自用小客車，沿桃園縣新屋鄉○○○路往中壢方向行駛，行經中山東路2 段774 號前時，本應
    注意車前狀況，且隨時採取必要之安全措施，依當時情形，
    天氣晴朗，光線充足，路面乾燥無缺陷及障礙物，視距良好
    ，並無不能注意之情事，適同向右前方由張雅惠騎乘之車牌
    號碼TUZ-605 號機車因不明原因滑倒，丁○○竟疏未注意車
    前狀況，亦未立即採取煞車等必要之安全措施，致張雅惠於
    倒地後遭丁○○駕駛之上開自小客車自車前捲入車底並拖行
    17.4公尺，張雅惠亦因此受有兩側肺之損傷併創傷性血胸合
    併休克窒息、缺氧性腦病變合併深度昏迷、腹部鈍挫傷併肝
    、腎挫裂傷等傷害，經送醫急救後，仍於同年10月18日17時
    25分許因胸腹部鈍挫傷併氣、血胸及腹內出血致缺氧性腦病
    變引起多重器官衰竭不治身亡。因認被告丁○○涉犯刑法第
    276 條第1 項之過失致死罪嫌等語。
二、證據能力之判斷：
  (一)臺灣省桃園縣區車輛行車事故鑑定委員會、臺灣省車輛行車
    事故覆議鑑定委員會之鑑定意見書、國立交通大學行車事故
    鑑定意見書、中央警察大學之鑑定書、法務部法醫研究所法
    醫文書審查鑑定書、內政部警政署刑事警察局鑑定書：
  1.按法院或檢察官得囑託醫院、學校或其他相當之機關、團體
    為鑑定，或審查他人之鑑定，並準用（刑事訴訟法，以下同
    ）第203 條至第206 條之1 之規定；其須以言詞報告或說明
    時，得命實施鑑定或審查之人為之。第163 條第1 項、第16
    6 條至第167 條之7 （交互詰問相關規定）、第202 條（鑑
    定人應於鑑定前具結）之規定，於前項由實施鑑定或審查之
    人為言詞報告或說明之情形準用之。刑事訴訟法第208 條第
    1 、2 項定有明文。此即所謂「機關（團體）鑑定」之制度
    。另按證人、鑑定人依法應具結而未具結者，其證言或鑑定
    意見，不得作為證據。刑事訴訟法第158 條之3 ，定有明文
    。又依據同法第186 條第1 項前段、第202 條規定，除法律
    有特別規定定外，證人、鑑定人於陳述或鑑定前，原則上均
    應具結，以符法律明定之調查證據程序，始符嚴格證明法則
    。有疑問者，刑事訴訟法第208 條可否解釋為同法第202 條
    之特別規定，因而排除同法第158 條之3 之適用，使得並無
    具結之機關（團體）鑑定，具有證據能力？實務多數見解似
    採肯定說，實務操作上向來將「機關鑑定」與所謂「自然人
    鑑定」區分，認為後者依據同法第202 條應為具結，而前者
    因為修正前本條規定，並無必須命實際為鑑定之人為具結之
    明文，亦無準用同法第202 條之規定，實務因而認為，於囑
    託機關鑑定時，縱未命該醫院實際為鑑定之人簽名蓋章及具
    結，仍不得任意指為採證違背法則（最高法院75年台上字第
    5555號判例）。又修正後即現行本條第1 項雖增訂「得命實
    施鑑定或審查之人，以言詞報告或說明」之規定，並且於同
    條第2 項明定實施鑑定或審查之人為言詞報告或說明，「準
    用第202 條（即應具結）」之規定。解釋上前述實務見解所
    認為「機關鑑定無庸具結」之見解仍未因本條修正而改變，
    僅係法院或檢察官命實施鑑定或審查者以言詞報告或說明時
    ，「準用」應具結之規定。本院以為，不論修正前或後之規
    定，解釋上均未排除機關鑑定，其實際實施鑑定者，仍應具
    結之規定，換言之，刑事訴訟法第202 條之規定仍應「適用
    」於機關鑑定，理由如下：
  (1)所謂「機關鑑定」之制度，係立法者授權法院或檢察官於選
    任個別自然人實施鑑定之外，亦得囑託具公信力之專業機關
    、團體進行鑑定，但這並不表示鑑定人即為「機關、團體」
    ，而非自然人，蓋司法機關通常無法確知某特定自然人具有
    某特定專業知識能力，惟可以囑託該特定專業機關團體為鑑
    定，該機關團體自僅得委由機關團體中之某位或某幾位特定
    自然人實施鑑定，機關或團體本身無可能為鑑定人，例如囑
    託「車輛行車事故鑑定委員會」為鑑定機關，該委員會自均
    係由機關內具特定專業交通知識之人擔任此鑑定任務，此時
    鑑定人仍為「車輛行車事故鑑定委員會之特定專業人員」，
    而非「車輛行車事故鑑定委員會」該機關，如係專業之學術
    機構為機關鑑定，當亦係該機構內具此專業知識者所為之鑑
    定，解釋上該等專業人員（無論機關編制內或委外之專業人
    士）當然應依刑事訴訟法第202 條之規定具結，豈能僅因為
    其任職於或受委託於某機關、團體，即因而免除具結之義務
    （相同見解，請參見林鈺雄教授，刑事訴訟法，上冊總則編
    ，2004年9 月，四版，第486 頁）。
  (2)不論修正前並無「準用」第202 條之明文，或修正後規定，
    鑑定後以言詞報告或說明時，始「準用」該條之規定，正突
    顯出鑑定人應具結，本係「直接適用」刑事訴訟法第202 條
    之結果，自無再藉由同法第208 條「準用」之餘地。現行第
    208 條第2 項之「準用」規定，應係錯誤規定，解釋上直接
    適用同第202 條即可，至少該準用規定之適用，應採目的性
    限縮之適用態度，解釋上應與同法第208 條第1 項為體系解
    釋，係指「機關或團體」該「法人本身」不用具結，如當事
    人對於機關（團體）出具之鑑定結果不爭執，即令實際實施
    鑑定之自然人未於該機關（團體）出具之鑑定書中具結，該
    鑑定書仍具證據能力，惟如當事人任一方有所爭執時，即應
    命實際鑑定之自然人到庭陳述或報告，此時該特定人應係於
    製作書面鑑定書，即「鑑定後」具結，所以與第202 條所規
    定「鑑定前」之具結尚有不同，所以立法者規定「準用」之
    。
  (3)按鑑定之經過及其結果，應命鑑定人以言詞或書面報告。刑
    事訴訟法第206 條第1 項定有明文。刑事訴訟法第159 條第
    1 項之立法理由因而認為鑑定人之鑑定報告書，不受傳聞法
    則之限制，而具證據能力。惟鑑定報告書通常係鑑定機關（
    鑑定人）於審判外所製作之書面，其屬審判外之陳述性質，
    甚為明確，同法第206 條第1 項之規定，旨在規範鑑定人就
    其鑑定之經過及結果，得以言詞或書面之方式陳述而已，亦
    即解釋上到庭之鑑定人得以言詞陳述，並輔以書面、圖表等
    文字說明，不應以曲解本條，反使得鑑定人免除其到庭接受
    調查程序之義務（相同見解參見陳運財教授，傳聞法則之理
    論與實踐，月旦法學雜誌，第97期，第103 頁以下）。足見
    該條項立法理由尚值商榷。解釋上機關鑑定若果如實務多數
    見解，一方面認為實際實施鑑定之人無庸具結，一方面又援
    用前述錯誤的立法理由，認為機關鑑定書為傳聞法則之例外
    ，具有證據能力，則當事人無從詰問鑑定人，其結果係同時
    架空嚴格證明法則、傳聞法則及直接審理原則，並嚴重侵害
    被告之訴訟權。是解釋上透過具結之擔保，至少可以免除侵
    害人民訴訟權之疑慮，並且適用刑事訴訟法第208 條第2 項
    之例外規定時，應採目的性擴張之態度，解釋上除經當事人
    同意，或另符合第159 條之1 以下之例外規定，否則，即令
    曾經鑑定人於審判外具結，該鑑定書仍無證據能力，原則上
    均應傳喚實際實施鑑定之人到庭，於審判庭經具結後，由當
    事人針對鑑定之程序及內容等事項詰問之，如此被告憲法上
    之訴訟權始足獲得確保，該鑑定書始取得證據能力。
  2.次按被告以外之人於審判外之言詞或書面陳述，除法律有規
    定者外，不得作為證據。被告以外之人於審判外之陳述，雖
    不符前4 條（指刑事訴訟法第159 條之1 至第159 條之4 ）
    之規定，而經當事人於審判程序同意作為證據，法院審酌該
    言詞陳述或書面陳述作成時之情況，認為適當者，亦得為證
    據。刑事訴訟法第159 條第1 項、第159 條之5 第1 項，分
    別定有明文。
  3.查公訴檢察官對於被告及其辯護人所引用，由中央警察大學
    於審判外所製作之鑑定意見書，既有所爭執，依前述說明及
    本院所建立之證據法則，此項鑑定報告書自不具證據能力。
    經本院徵詢當事人雙方之意見，同意傳喚鑑定人到庭詰問，
    並釐清鑑定書所未說明之疑點，一方面藉由鑑定人到庭具結
    並接受詰問之法定調查證據程序，被告之對質詰問權亦因延
    緩至審判程序獲得確保，而無受侵害之虞，該鑑定意見書自
    亦得藉由調查證據之結果，取得證據能力。檢察官聲請傳喚
    實際實施鑑定之人，本院傳喚鑑定人丙○○到庭具結詰問，
    鑑定人以其審判外製作之鑑定書輔助其於審判期日陳述之鑑
    定意見，該鑑定書經由直接審理調查鑑定人證據程序之結果
    ，自具證據能力。
  (二)被告審判外之陳述筆錄：
  1.按被告之自白，非出於強暴、脅迫、利誘、詐欺、疲勞訊問
    、違法羈押或其他不正之方法，且與事實相符者，得為證據
    。被告陳述其自白係出於不正之方法者，應先於其他事證而
    為調查。該自白如係經檢察官提出者，法院應命檢察官就自
    白之出於自由意志，指出證明之方法。刑事訴訟法第156 條
    第1 項、第3 項分別定有明文。本院以為，此等規定係在保
    障被告陳述之「意志決定及意志活動自由」，如被告之陳述
    非屬自白之性質，而僅係不利，或甚至有利於被告之陳述，
    如檢察官提出作為證據，基於相同意旨，仍應受前述證據能
    力之限制。
  2.查被告、辯護人於審判期日對於公訴檢察官提出其警詢及偵
    查訊問筆錄之證據能力均不爭執，本院亦查無明顯事證足證
    檢、警機關於製作該等筆錄時，有對被告施以不正方法之情
    事，是被告審判外之陳述係出於任意性，具證據能力。
  (三)被告以外之人康庭瑞、戊○○、乙○○審判外之陳述筆錄：
    按被告以外之人於審判外之言詞或書面陳述，除法律有規定
    者外，不得作為證據，刑事訴訟法第159 條第1 項定有明文
    。查證人康庭瑞、戊○○於警詢、偵訊所為之陳述、證人乙○○於偵訊所為之陳述，固屬被告以外之人於審判外之陳述
    ，惟證人康庭瑞、戊○○、乙○○業經本院審理時傳喚到庭
    ，並予被告詰問之機會，並再提示證人康庭瑞、戊○○、乙○○上開警詢、偵訊筆錄之要旨，由被告依法對之有對質之
    機會，有本院審判筆錄可按，既已賦予被告反對詰問權，依
    「延緩對質詰問權」之法理，證人康庭瑞、戊○○於警詢、
    偵訊所為之陳述、證人乙○○於偵訊所為之陳述，與審判期
    日所言相符者即有證據能力，而有不符者，經核其等審判外
    陳述並無外部情狀不可信情事，符合刑事訴訟法第159 條之
    2 規定，而有證據能力，惟證明力如何，仍由本院依經驗及
    論理法則本於確信判斷之。
三、按犯罪事實應依證據認定之，無證據不得認定犯罪事實；且
    不能證明被告犯罪者，應諭知無罪之判決，刑事訴訟法第15
    4 條第2 項、第301 條第1 項前段分別定有明文。復按刑事
    訴訟上證明之資料，無論其為直接證據或間接證據，均須達
    於通常一般之人均不致有所懷疑，而得確信其為真實之程度
    ，始得據為有罪之認定，若其關於被告是否犯罪之證明未能
    達此程度，而有合理之懷疑存在時，致使無從形成有罪之確
    信，在刑事訴訟「罪疑唯輕」、「無罪推定」原則下，依據
    「罪證有疑，利於被告」之證據法則，即不得遽為不利被告
    之認定，最高法院76年台上字第4986號判例意旨曾強調此一
    原則，足資參照。又按最高法院於92年9 月1 日刑事訴訟法
    修正改採當事人進行主義精神之立法例後，特別依據刑事訴
    訟法第161 條第1 項規定（檢察官就被告犯罪事實，應負舉
    證責任，並指出證明之方法），再次強調謂：「檢察官對於
    起訴之犯罪事實，應負提出證據及說服之實質舉證責任。倘
    其所提出之證據，不足為被告有罪之積極證明，或其指出證
    明之方法，無從說服法院以形成被告有罪之心證，基於無罪
    推定之原則，自應為被告無罪判決之諭知」等語（最高法院
    92年台上字第128 號判例意旨參見）。此即學說上所稱基於
    嚴格證明法則下之「有罪判決確信程度」，對於被告是否犯
    罪之證據應證明至「無庸置疑」之程度，否則，於無罪推定
    原則下，被告自始被推定為無罪之人，對於檢察官所指出犯
    罪嫌疑之事實，並無義務證明其無罪，即所謂不「自證己罪
    原則」，而應由檢察官負提出證據及說服之責任，如檢察官
    無法舉證使達有罪判決之確信程度，以消弭法官對於被告是
    否犯罪所生之合理懷疑，自屬不能證明犯罪，即應諭知被告
    無罪。又告訴人之指訴，係以使被告受刑事訴追為目的，是
    其陳述是否與事實相符，仍應調查其他證據以資審認（最高
    法院52年台上字第1300號判例參照）。
四、次按生活當中處處充滿著利益侵害的風險，不論駕車與否，
    出門即有遭遇交通事故之風險，但我們不可能因而不出門生
    活，此時為追求更高度的生活利益，不得不接受某些行為的
    附帶風險，而一個利益侵害的風險如屬於理性冒險的範圍，
    就不應被認為是不法的行為，此正係判斷因果關係上的負面
    要件之一「容許風險」（詳可參見黃榮堅教授，基礎刑法學
    上，2003年5 月，第237 頁以下）。而最常使用在交通行為
    上作為判斷標準的「（容許）信賴原則」，正是容許風險的
    下位概念，亦即透過道路交通安全規則等注意義務之社會分
    工規範，將利益加以強化的容許風險型態，透過此些規範的
    存在，一方面得以強調規則利益的存在及其重要性；另一方
    面也形成其他社會生活參與者，違背規範而造成利益侵害之
    低概然率。因而高利益加上低風險，在容許風險的判斷上，
    自然亦提升其被容許度（參見榮榮堅教授，前述書，第244
    頁）。至所謂信賴原則，又稱容許信賴原則，係指行為人於
    行為時有權假設，即信賴其他社會生活參與者會克盡其規範
    上之義務，並且在此一信賴的基礎上作出行為之反應，如果
    基於此一信賴所為之行為，導致有利益受到侵害結果的發生
    ，行為人之行為並不會被評價為不法。質言之，信賴原則在
    學理上是來自於「容許風險」，是一個透過社會生活規則（
    例如交通安全規則），使利益加以強化的容許風險的型態，
    已如前述。在道路交通事故之刑事案件上，係指參與交通行
    為之一方，遵守交通法規等秩序，得信賴同時參與交通行為
    之對方或其他人，亦必會遵守交通法規秩序，不致有違反交
    通法規秩序之行為發生，因此，對於對方或其他人因違反交
    通法規秩序之行為所導致之危險結果，即無注意防免之義務
    ，從而得以免負過失責任，此原則亦為我歷來實務所承認，
    包括最高法院70年度台上字第6963號判決、72年度台上字第
    5258號判決、79年度台上字第5128號判決、80年度台上字第
    2997號及86年度台上字第2462號判決等，均承認信賴原則之
    適用。惟須注意者，信賴原則並非毫無限制，前述最高法院
    之判決均有強調稱（略以）：「關於他人之違規事實已極明
    顯，同時有充分之時間可採取適當之措施以避免發生發生交
    通事故之結果時，即不得以信賴他方定能遵守交通規則，以
    免除自己之責任」（最高法院72年度台上字第5258號、80年
    度台上字第2997號判決意旨參見）；「對於該對方或其他人
    不致發生違反交通法規秩序之行為，若無期待可能性，或行
    為之一方對於危險結果之發生，若稍加注意即能認識並予避
    免者，仍不能免除其注意義務，即無上開（信賴）原則之適
    用」（最高法院86年度台上字第2562號判決意旨參見）。尤
    其最高法院84年台上字第5360號判例，對於信賴原則的限制
    有如下說明謂：「汽車駕駛人對於防止危險發生之相關交通
    法令之規定，業已遵守，並盡相當之注意義務，以防止危險
    發生，始可信賴他人亦能遵守交通規則並盡同等注意義務。
    若因此而發生交通事故，方得以信賴原則為由免除過失責任
    」等語。本院以為，行為人自身的違規行為，必須是足以將
    發生事故的可能性提高到超過容許風險的範圍，始不得主張
    信賴原則，而違規行為是否足以將發生事故的可能性提高到
    超過容許風險的範圍，應視具體情形而定，例如汽車駕駛人
    未帶行車執照上路，雖然違規，但對於事故發生的風險根本
    無關，不能說其不受信賴原則的適用。甚至學說上有主張，
    即便行為人有違規的情形，還是有權信賴，不會有其他人離
    奇的違規行為出現而造成事故。實則交通規則上的一些規定
    ，是基於現實上危險係數的統計所形成行為上的抽象準則，
    此類準則的抽象化，是基於技術上的必然性而來。例如關於
    時速的限制，雖然在同一路段上其兩公里後的路況可能已經
    不一樣，但是客觀上不可能每兩公里就設置不同時速限制的
    數字牌，因此超速行駛之本身，並不等同於超越容許風險的
    限制，同時也並不絕對就喪失主張信賴保護原則的權利，質
    言之，行為人本身有無違規，乃是判斷容許風險與信賴保護
    的「參考標準」，而非「絕對標準」，本身違規的行為，不
    一定就排除其信賴原則的主張（參見黃榮堅教授，交通事故
    責任與容許信賴，載月旦法學第50期，第178 頁以下，此段
    引自第182 頁）。信賴原則的意義，應該是違規製造風險的
    對方如尚有能力或機會採取防止結果發生的措施，就沒有道
    理要求由未違規的正確行為人來代勞，至於前述判決所要求
    正確行為人「有充分之時間可採取適當之措施以避免發生發
    生交通事故之結果」的標準。乃求正確行為人採取防果措施
    的必要條件，而絕非充分條件（參見黃榮堅，前述文，第18
    2 頁）。綜上所述，前述最高法院判例及各判決對於信賴原
    則之限制，應視個案情形判斷，而非認為「祇要違規行為人
    有違規之傾向，遵守規則之正確行為人就必須放棄其容許信
    賴」之意。
五、本案檢察官認被告涉犯有刑法第276 條第1 項之過失致死罪
    嫌，無非係以被告供述於車禍發生前並未注意到張雅惠之機
    車，於聽到有機車跌倒滑行之聲音並聽見車底盤有彈跳之聲
    音始煞車之事實，及其下車時張雅惠是卡在其駕駛之自小客
    車右方前後輪中間，且呈趴著背朝上、頭朝內、胸部以上都
    在車底下之事實、證人康庭瑞、戊○○於警詢、偵訊之證述
    、臺灣桃園地方法院檢察署相驗屍體證明書、驗斷書、相驗
    照片、道路交通事故調查報告表(一)、(二)、道路交通事故現場
    圖、現場照片、現場及車輛受損照片、張雅惠壢新醫院、長
    庚醫院病歷、法務部法醫研究所法醫所（94）醫鑑字第2042
    號鑑定書為其主要論據。然訊據被告堅詞否認有何過失致死
    犯行，並辯稱（略以）：伊當天行經之道路因施工而有1 個
    大彎，伊在快車道上行駛，過了大彎之後，回到直線快車道
    上，聽到有機車倒地並聽見車底盤有彈跳之聲音，煞車下車
    查看，看到有1 人卡在其駕駛之自小客車右方前後輪中間，
    且呈趴著背朝上、頭朝內、胸部以上都在車底下，該機車在
    伊視線範圍之外倒地，伊無法注意，不可能看得見；被害人
    並非遭伊撞擊致死，被害人係騎乘機車倒地後，高速滑行而
    自伊車輛右側前、後輪間衝入伊車底，伊猝不及防，無從反
    應致無法防止該車禍之發生；被害人遭伊車輛拖行僅係1 、
    2 秒很短的時間等語。經查：
  (一)查被害人即死者張雅惠，係騎乘TUZ-605 號輕型機車，從新
    屋永安漁港往中壢市方向，沿中山東路2 段西向東行駛外側
    車道，在行經766 巷因施工改道之彎道時，因車身向左傾倒
    ，跌落中山東路2 段內側車道，為隨後由被告丁○○所駕駛
    之車號6411-KR 號自用小客車撞及，死者張雅惠安全帽卡在
    被告自用小客車右前輪內側底盤下方，並往前推行約20.5公
    尺，造成死者張雅惠因此受有兩側肺之損傷併創傷性血胸合
    併休克窒息、缺氧性腦病變合併深度昏迷、腹部鈍挫傷併肝
    、腎挫裂傷等傷害，經送醫急救後，仍於94年10月18日17時
    25分許因胸腹部鈍挫傷併氣、血胸及腹內出血致缺氧性腦病
    變引起多重器官衰竭，導致死亡之結果。有檢察官所提出之
    相驗屍體證明書、驗斷書、壢新醫院診斷證明書、長庚紀念
    醫院診斷證明書、法務部法醫研究所法醫所（94）醫鑑字第
    2042號鑑定書、相驗照片、道路交通事故調查報告表(一)、(二)
    、道路交通事故現場圖、現場照片、現場及車輛受損照片等
    為證。是足認死者確係進入被告所駕汽車車底致死，惟死者
    究係何故，如何進入車底，被告能否預見，而有注意義務，
    乃本件爭點所在。
  (二)依法務部法醫研究所法醫所（94）醫鑑字第2042號鑑定書記
    載（略以）：死者係胸腹部遭壓挫，非車輪直接輾壓，應是
    人卡在車底盤所致，造成胸腹出血、休克，經1 個月急救，
    仍併發多重器官衰竭死亡等語（詳94年相字第1751號相驗卷
    第79頁至第100 頁）。經本院依職權進一步函詢死因，法務
    部法醫研究所於95年11月6 日以法醫理字第0950004706號函
    覆（略以）：車輛型態傷包括直接輾壓、部分輾壓、擠壓即
    車輛車體與人體接觸時，保持一定距離下車輛局部力量壓迫
    在人體結構上，最常見為車輛底盤壓過人體之部分結構，如
    頭、胸、腹部等，本件因無明顯顱骨骨折之證據，無法支持
    頭部有車輪直接「完全輾過之證據」，僅能研判有車底盤之
    擠壓造成之外傷等語（本院卷(一)第63頁至第64頁）。可知被
    害人並非遭車輛直接撞擊致死，亦非遭車輪完全輾過致死，
    應是人卡在車底盤所致，造成胸腹出血、休克，經1 個月急
    救，仍併發多重器官衰竭死亡。
  (三)被害人究係如被告所辯，被害人係自其車輛右側滑入車底，
    抑或係遭被告正面撞及而自車前方進入其車底？
  1.證人甲○○於本院證稱（略以）：被害人騎乘機車行駛於外
    側車道，被告自小客車行駛於內側車道，於被害人左後方，
    伊聽到聲音發現人已在車底下等語；證人戊○○於本院證稱
    （略以）：在被害人機車左後方有看到機車大燈，伊聽到聲
    音回頭，人已在車下，腳及車子一起前進，有看到被害人在
    車底稍微滾動，伊未看到被害人倒地的一剎那等語。核及互
    核與其等於警詢、偵訊之證詞大致相符。是依證人甲○○、
    戊○○之證詞，固尚難證明被害人係遭被告正面撞及倒地之
    情。
  2.而證人乙○○固於本院審理時證稱（略以）：被告車輛經過
    施工之彎道進入直線，伊從右側看到有東西自後方追上來，
    但沒有超過伊等車輛，當時伊認為那是機車，後來很快就聽
    到底盤有異聲，停車下車查看，被害人在車子底盤下等語，
    核與被告所辯：被害人係自伊車輛右側前、後輪間衝入伊車
    底等語相符。惟證人為被告之妻，其證詞是否有配合、迴護
    被告之嫌，容有商榷，因而仍應自其他證據推論判斷。
  3.經查，依卷附各鑑定機關意見均認為被害人係由被告車輛前
    方滑入車底，並非被告所辯被害人係自伊車輛右側前、後輪
    間衝入伊車底。
  (1)依法務部法醫研究所法醫所（94）醫鑑字第2042號鑑定書「
    鑑定研判結果」欄第一項記載：「依現場勘查及證人證辭（
    按應為「詞」）均支持肇事車輛（車號6411-KR ）自小客車
    停止時，張雅惠遭發現在肇事車輛之右前輪後方，以自小客
    車之車型，底盤高度實無法支持死者張雅惠在摩托車與自小
    客車發生事故時由右側車體之前後輪軸間鑽入自小客車之車
    體，推定死者張女應由肇事車輛前方滑入車底」等語（詳94
    年度相字第1751號相驗卷第85頁）。
  (2)依國立交通大學行車事故鑑定意見書記載（略以）：依現場
    與車損照片顯示，機車騎士塞入小客車前輪內側時，因其安
    全帽厚度大於底盤高度且表面呈圓弧狀，安全帽順勢在平行
    鐵桿間往後滑行，頂起小客車右前輪，以安全帽在地面磨滑
    ，以致右前輪輾過機車騎士時瞬間，右前輪呈近乎懸空狀態
    ，小客車向下壓力大部分均經底盤轉由安全帽承受，騎士身
    體未明顯出現一般輾壓傷（壓印）痕。安全帽與地面接觸點
    則因此在後續滑行運動中產生明顯嚴重刮擦痕跡。本案機車
    刮地痕走向，與遭左側車輛撞及之情狀不符，且若兩車發生
    觸擊而致機車失控倒地，騎士亦難有機會滑入左側小客車之
    底盤（詳本院卷(一)第69頁至第70頁），經被告一再質疑非從
    車前進入車底，而聲請本院再行調查，本院因而函請國立交
    通大學再行說明，該校復於96年12月4 日，以交大管運字第
    0960018645號函（略以）：本案死者應非從汽車右前輪後方
    滑入車底。以小客車底盤高度15公分推斷，死者從右前輪後
    方滑入車底，比從汽車前輪前端滑入車底更困難等語（詳本
    院卷(二)第142 頁）。
  (3)因被告對前兩鑑定機關之鑑定過程及結論屢有爭執，本院因
    而依職權再函請中央警察大學再為鑑定，經該校之專業鑑定
    人丙○○教授於審判外製作之鑑定書，及鑑定人到庭以言詞
    說明其鑑定結果、方法及推論過程之中央警察大學98年6 月
    4 日校鑑科字第0980001075號鑑定書結論，亦認為死者係自
    車前方進入被告車底，且認為係經被告撞及，進而有此情形
    ，鑑定報告並詳述其所以如此推論之理由（略以）：綜合卷
    證可知，甲機車騎士張雅惠因故倒地身體約呈仰躺狀，在以
    身體左側為支撐起身之過程，頭部上抬約50公分高時被告隨
    後駛至之乙車前保險桿車牌左側「K 」字上下螺帽部位，撞
    及頭部所戴安全帽左後方，至無法起身而隨身體左側觸地仰
    躺狀而呈圖九（詳鑑定書）所示角度，安全帽右後方隨即被
    乙車保險桿下緣或底盤前端包覆鋼板凸起的前緣碰觸推行刮
    擦，同時甲機車騎士張雅惠身體上半身被往前推行，由於安
    全帽左右寬度約20公分，而乙車底盤距地高最低部位18公分
    ，導致安全帽卡在右前輪內側底盤附近，乙車在前進過程除
    底盤部位卡住安全帽推行，導致安全帽左後方嚴重摩擦地面
    並在地面留下拖痕外，也拉動甲機車騎士張雅惠身體往前，
    造成左肩部嚴重挫傷，下半身呈順時針方向下垂而左背腰部
    先被右前輪推行呈挫傷，較纖細之右腰部隨即為右前輪輾壓
    ，在外觀上呈現橫向挫傷痕跡與胸、腹腔內鈍挫傷特徵，直
    到乙車停車時甲機車騎士張雅惠身體被推拉呈圖八（詳鑑定
    書）所示角度。
  (4)此外，本院依檢察官之聲請，另傳喚上述鑑定機關之鑑定人
    丙○○教授到庭具結詰問。鑑定人於審判期日陳述稱（略以
    ）：依鑑定報告書第36頁記載被害人因故倒地，身體約呈仰
    躺狀，在以身體左側為支撐起身之過程，頭部上抬約50公分
    高時，被隨後駛至之被告汽車前保險桿車牌「K 」字上下螺
    帽部分撞擊其所戴安全帽左後方，致無法起身，因而進入車
    底下，被害人如果平躺在地上，其高度是不可能遭螺帽位置
    撞及。確定螺帽有撞到安全帽，雖附卷資料內找不到安全帽
    的對應痕跡，惟從底盤的痕跡與機車騎士身上所穿著附帶的
    衣物推斷，有撞到安全帽，才會留下該物質，也因車牌螺帽
    的高度去推斷機車騎士有起身的狀態等語。並請參見詳如鑑
    定報告第36頁2 點之(7)之說明。又謂（略以）：受害人相驗
    紀錄當中之傷痕特徵，並無滾動現象，其傷部多集中於上半
    身，一般當事人跌落地面不易滑行，但會有滾動現象，而滾
    動現象會造成身體上肢下肢突出部分多發性擦挫傷，惟從相
    驗紀錄甚難判斷其有滾動現象。從相驗紀錄，被害人受傷的
    部分以左右背部有比較多的傷痕紀錄，要造成左側著地，左
    肩著地，安全帽左後部摩擦地面，碰撞的那一剎那，受害人
    會有以身體左側為支撐，後背部離開地面，而背後部遭小客
    車底盤某部位碰撞成傷，鑑定人因而表示主要根據受害人之
    相驗傷處紀錄而研判，結論認為是被害人倒地後想要爬起，
    才遭撞擊等語。至於被告另辯稱如認被害人因頭戴安全帽被
    車牌的螺絲撞擊，則被害人是否應該有頸椎的受傷，以及車
    牌有凹陷或掉漆之狀態等情，固然從鑑定報告、照片上顯示
    均無此情形，尤其於94年相字第1751號卷第133 頁有內政部
    警政署刑事警察局之檢驗報告，認為螺絲上的漆片與安全帽
    之成份不相似部分，鑑定人均一一加以回應稱（略以）：依
    鑑定報告書第36頁第5 行起，有針對鑑定結果不相似說明，
    基本上既然是警察的採樣，我們比對採樣解讀，最基本的原
    因是採證部位不同，從附卷資料中，並沒有辦法判斷出螺帽
    撞擊安全帽之部位，故警察採證之部位是否與該撞擊部位有
    直接之關連也無從認定，才導致如此結果。其次，有關車牌
    無變形或掉漆之碰撞痕跡，如果兩者碰撞的主著力點並非在
    螺帽處，當然就不一定造成變形、掉漆，此部分可以從機車
    騎士被撞時的倒地狀態下半身仍與地面接觸，在碰撞過程車
    牌部位可能只是個接觸點，而不是主要的著力點等語。且鑑
    定人亦從力學分析被害人不可能是如被告所辯自車旁進入車
    底之情，而謂（略以）：從鑑定報告書第15頁照片24，底盤
    下的摩擦痕跡從引擎處之前緣開始有，然後到右前輪前方輪
    軸也有摩擦痕跡，在小客車往前行駛之狀況下，機車騎士若
    從前軸右輪後方進入底盤下方，其摩擦痕跡不應在輪軸前方
    之底盤下方產生，另外從車身右側進入底盤下方與車子行進
    方向兩者呈垂直，其進入底盤下方的可能性幾乎沒有，因為
    從力學分析，垂直的力量一受到阻力，在人車移動速度相差
    懸殊的狀況下，人體不可能進入車體下方等語。甚且鑑定人
    尚分析被害人於車底之身長，得出與相驗紀錄相同，被害人
    身體腰腹部位遭車輾壓之結論謂（略以）：死者於車盤底下
    是不爭執事項，從最後一刻，VOLVO 車的車寬有1.76公尺，
    其排氣管於中間，一半剛好是88公分，右前輪旁邊輪軸之刮
    痕又占一半，是44公分，如果這是距離的最內側，身體就在
    車內44公分，因為剛好安全帽卡在底盤下方，用安全帽右側
    面的中心與底盤接觸，若安全帽側面的直徑能達20公分，則
    中心點至邊緣就有10公分，加上剛剛的44公分，人於底盤下
    方至少有54公分，就一個人的身高160 公分，約為一個人身
    高的三分之一，故相驗紀錄的致死創傷之部分即胸腰腹部位
    之鈍挫傷顯示這一部位被小客車的右前輪所輾壓等語。
  (5)綜上所述，被害人應係先自行滑倒，而遭被告車頭撞及，並
    由被告車輛前方進入車底，非被告所辯被害人係自車輛右側
    前、後輪間進入伊車底之情，應堪認定。
  (四)本件被害人倒地究係遭被告撞及，抑或被害人因故，且非可
    歸責被告之因素倒地而滑行至被告車道遭被告撞及？
  1.依國立交通大學行車事故鑑定意見書記載（略以）：乙車（
    即被告之汽車）係在中山東路2 段東向內側車道中央行駛撞
    到因故倒地之甲機車騎士張雅惠，事故發生時甲、乙車分別
    行駛不同車道，乙車係在甲機車倒地後才由甲機車之左後方
    之內側車道駛至，故推定甲機車倒地與乙車無關。甲機車左
    倒在地面滑行過程也未與乙車車體有任何碰觸。本案機車刮
    地痕走向，與遭左側車輛撞及之情狀不符，且若兩車發生觸
    擊而致機車失控倒地，騎士亦難有機會滑入左側小客車之底
    盤。綜合研判：張雅惠無照駕駛輕型機車，於彎道失控滑倒
    ，身體續拋入內側車道遭左方小客車右前輪輾過而拖行，為
    肇事原因等語（詳本院卷(一)第69頁至第70頁）。
  2.中央警察大學鑑定人丙○○教授亦認（略以）：依前述甲機
    車（即被害人）倒地前約行駛在中山東路2 段東向外側車道
    內側之刮地痕  起點前2.0 至3.0 公尺，與內、外車道線之
    橫向距離為0.8 公尺處，如圖四（詳鑑定書）所示。乙車係
    在中山東路2 段東向內側車道中央行駛撞到因故倒地之甲機
    車騎士張雅惠，事故發生時甲、乙車分別行駛不同車道，乙
    車係在甲機車倒地後才由甲機車之左後方之內側車道駛至，
    故推定甲機車倒地與乙車無關。甲機車左倒在地面滑行過程
    也未與乙車車體有任何碰觸等語。
  3.至證人甲○○、戊○○、乙○○之證詞，亦難以證明被害人
    於倒地前曾遭被告撞及，基於罪疑唯輕原則及上述鑑定人相
    符之意見，應認被害人係「因故」先倒地滑行至被告車道始
    遭被告撞及。
  (五)被告對於滑行至其車道之被害人究有無可能及時反應，阻止
    本件車禍發生？
  1.經中央警察大學鑑定書結論，就被害人張雅惠部分，認為（
    略以）：甲機車騎士張雅惠無照騎乘TUZ-605 號輕型機車，
    沿中山東路2 段西向東行駛外側車道，在行經766 巷因施工
    改道之彎道時，「因故」車身向左傾倒行為，為肇事原因等
    語。就被告丁○○部分，認為（略以）：乙車駕駛人丁○○
    所駕駛之6411-KR 號自用小客車，沿中山東路2 段西向東行
    駛內側車道，因夜間、彎道特性，反應不及撞及跌落中山東
    路2 段東向內側車道之甲機車騎士張雅惠致死，無肇事因素
    等語。該鑑定書詳述其鑑定過程，分別自事故概要之時間、
    地點、道路狀況、天候及現場狀況等為分析，鑑定人並親自
    至事故現場，以肇事重建之鑑定方法，就「事故現場與證物
    資料重建」，就現場相片、現場及車輛受損照片及相驗相片
    ，分別編號1 至47，及按實際比例尺寸，繪製成：圖一「事
    故發生地點與永安漁港、中壢市等相關方位標示圖」、圖二
    「事故現場西側排水箱涵施工區○道○○道角度重建標示」
    、圖三「事故現場重建比例圖」、圖四「甲機車倒地前行駛
    位置推定圖」、圖五「甲機車騎士所戴安全帽左後方括擦痕
    跡作用力方向標示」、圖六「甲機車騎士所戴安全帽右後方
    括擦痕跡作用力方向標示」、圖七「甲機車騎士張雅惠左肩
    部嚴重挫傷作用力方向標示」、圖八「甲機車騎士張雅惠身
    體被輾壓在乙車底盤下方的型態與角度」、圖九「甲機車騎
    士張雅惠安全帽頂部與乙車底盤某部位初始碰觸型態與角度
    」、圖十「乙車底盤某部位初始碰觸甲機車騎士張雅惠安全
    帽頂部時行駛位置推定」。鑑定人進而為以下推定：
  (1)碰撞前甲、乙兩車運行軌跡推定：
  據康庭瑞、戊○○於警詢之證述推定事故發生時甲機車係從
    新屋永安漁港往中壢市方向，沿中山東路2 段西向東行駛外
    側車道。
  據被告於警詢之供述，乙車沿中山東路2 段西向東行駛內側
    車道。
  據警繪圖記載，甲機車肇事後身向左倒於中山東路2 段東向
    內、外車道線上，在其倒地處之西的中山東路2 段東向外側
    車道內側，有1 刮地痕跡11.9公尺，從與內、外車道線之橫
    向距離為0.5 公尺處，斷斷續續往東刮行至甲機車肇事終止
    位置後輪下方，推定甲機車倒地前約行駛在中山東路2 段東
    向外側車道內側之刮地痕起點前2.0 至3.0 公尺，與內、外
    車道線之橫向距離為0.8 公尺處，如圖四所示。
  (2)甲、乙兩車碰撞型態推定：
  據康庭瑞、戊○○、乙○○於警詢之證述可知，甲機車騎士
    張雅惠肇事後，躺臥於乙車右前輪後方之底盤下方，頭、胸
    部在底盤下方，腳部在外。
  據警繪圖記載，在事故現場中山東路2 段東向內側車道中間
    ，乙車肇事終止位置右後車尾下方有1 拖痕17.4公尺後延伸
    ，參以被告於警詢之供述、證人康庭瑞、戊○○於本院審理
    時之證述，及相片所示甲機車騎士張雅惠所戴安全帽之刮擦
    痕跡特徵，可推定前述拖痕應為該安全帽摩擦地面所造成。
  綜合卷證可知，甲機車騎士張雅惠因故倒地身體約呈仰躺狀
    ，在以身體左側為支撐起身之過程，頭部上抬約50公分高時
    被告隨後駛至之乙車前保險桿車牌左側「K 」字上下螺帽部
    位，撞及頭部所戴安全帽左後方，至無法起身而隨身體左側
    觸地仰躺狀而呈圖九所示角度，安全帽右後方隨即被乙車保
    險桿下緣或底盤前端包覆鋼板凸起的前緣碰觸推行刮擦，同
    時甲機車騎士張雅惠身體上半身被往前推行，由於安全帽左
    右寬度約20公分，而乙車底盤距地高最低部位18公分，導致
    安全帽卡在右前輪內側底盤附近，乙車在前進過程除底盤部
    位卡住安全帽推行，導致安全帽左後方嚴重摩擦地面並在地
    面留下拖痕外，也拉動甲機車騎士張雅惠身體往前，造成左
    肩部嚴重挫傷，下半身呈順時針方向下垂而左背腰部先被右
    前輪推行呈挫傷，較纖細之右腰部隨即為右前輪輾壓，在外
    觀上呈現橫向挫傷痕跡與胸、腹腔內鈍挫傷特徵，直到乙車
    停車時甲機車騎士張雅惠身體被推拉呈圖八所示角度。
  據卷附照片顯示可推知，甲機車左側車損應與甲機車肇事後
    車身左倒在地面滑行有關。
  (3)甲、乙兩車碰撞地點推定：
    依前述甲機車倒地前約行駛在中山東路2 段東向外側車道內
    側之刮地痕起點前2.0 至3.0 公尺，與內、外車道線之橫向
    距離為0.8 公尺處，如圖四所示。乙車係在中山東路2 段東
    向內側車道中央行駛撞到因故倒地之甲機車騎士張雅惠，事
    故發生時甲、乙車分別行駛不同車道，乙車係在甲機車倒地
    後才由甲機車之左後方之內側車道駛至，故推定甲機車倒地
    與乙車無關。甲機車左倒在地面滑行過程也未與乙車車體有
    任何碰觸。
  (4)本案事故原因與責任分析：
    依前述乙車前車頭撞及甲機車騎士張雅惠安全帽頂部時，乙
    車約行駛至拖痕起點前2.0 至3.0 公尺，即乙車碰撞到因故
    倒地之甲機車騎士張雅惠時，乙車行駛在中山東路2 段東向
    內側車道中央，剛通過彎道約9.0 至10.0公尺，當甲、乙車
    分別行駛不同車道，乙車行駛在甲機車後方距離10公尺內之
    內側車道，甲機車突然倒地侵入內側車道，則為後行之乙車
    駕駛人所不及防備；當甲、乙車分別行駛不同車道，乙車行
    駛在甲機車後方距離大於10公尺之內側車道，雖有較長之反
    應距離，惟本案發生在夜間，又在西向東右彎45至55度之彎
    道後，甲機車騎士掉落在彎道後之9.0 至10.0公尺處，後行
    之乙車駕駛人在駛出彎道，如照片47所示內側車道警備車行
    駛位置，受到頭燈視線影響，甚難提早發現及時防備。
  2.鑑定人丙○○教授於審判期日亦稱（略以）：依鑑定報告書
    第38頁圖10說明，所謂的彎道起點是以新舊標線的交叉起點
    起算，圖10中淺灰色與白色的交叉點，至於終點則是從機車
    的刮地痕起點及黑色痕跡起點之間之後三分之一段，標線一
    組是10公尺，空白部分是6 公尺，白線部分是4 公尺，抓後
    三分之一為碰撞點，因而推論被告車子撞到死者時，該車之
    位置剛通過彎道約9 至10公尺。假如此案是在直線段發生，
    以車速於40至50公里之前提，當倒地位置只要超過10公尺，
    就屬於該車之車前狀況。但是本案因為是彎道，因為受限於
    車前燈之照射範圍，機車倒地處在該車右前方，因而直線的
    10公尺距離因為轉彎車頭燈投射範圍影響，無法提前發現車
    前狀況。所謂的10公尺是指車頭距離倒地之位置，因為碰撞
    是車頭會先碰到。本案車速我在鑑定報告中沒有提到，因為
    沒有證據證明車速多少。第3 點的記載是將轉彎點與機車騎
    士倒地處之距離9 至10公尺已經確定，小客車行經彎道後，
    如果相距小於9 至10公尺，會來不及反應，如果相距超過10
    公尺，因為尚未駛離彎道進入直線段，不管小客車車速、與
    機車騎士倒地處之距離，在未離開彎道前都不會在其視線範
    圍，自然無法注意，等到車子轉彎回復其直線狀況，進入其
    視線範圍之狀況即反應距離少於10公尺。本案鑑定過程理當
    考量所有影響事故發生之因素，但因本案肇事後所遺留相關
    跡證，經重建係在彎道、夜間及與機車騎士倒地的狀況下被
    撞，所以彎道及夜間特性限制了小客車駕駛人的視線範圍，
    故排除其他因素之影響。本案小客車係輾壓已倒地的機車騎
    士，機車騎士並無與其他車輛的車尾有燈號與反光設施，因
    此還是礙於彎道及視線範圍無法發現已倒地的機車騎士。照
    片第47所示內側車道警備車行駛位置即在彎道結束位置前，
    一般車頭燈往前投射，本案鑑定報告書第29頁圖2 所顯示彎
    道與直線段交叉角度約45至55度，機車騎士倒地位置係在前
    方內側車道，並無法進入小客車車頭燈投射之範圍，故做此
    結論。車速的部分會影響明視距離的遠近及視野的寬廣，但
    本案中視野的寬廣會受到車燈照明範圍的影響，因為有彎道
    ，故速度的因素往往不是關鍵。本案主要是因為彎道的問題
    ，剛好發生於轉彎處，如果一開始就是直線的道路，則判斷
    不同。被害人平躺或身體呈起身彎曲狀，是否會引起後行車
    駕駛人不同的注意，從送鑑資料中並無法判斷，其倒地狀態
    受限於彎道結束點與倒地位置之間的距離9 至10公尺，即便
    有較容易為後行車駕駛人發現之情形，但也礙於距離上之限
    制無法及時反應。
  (六)被告車速是否影響其過失責任之有無？
    首先就被告車速究竟若干之判斷，鑑定人丙○○教授於審判
    期日陳述稱（略以）：關於本件如被告車速低於40公里，排
    除肇事車款如果發動後底盤會提高之情形，以鑑定時所測量
    之距地面15公分之高度撞擊到被害人頭戴之安全帽之後，被
    害人有可能因而進入其車內遭輾部分，舉例而言，雞蛋遠大
    於瓶口之直徑，但雞蛋仍可進入該瓶子中，此為熱漲冷縮，
    利用壓力使雞蛋變形。關於本件車禍，無法確定被告車速多
    少，因為無法掌握的因素很多，故是有可能因為上面車底碰
    撞安全帽，加上底下地面摩擦造成安全帽變形，再加上往前
    的速度，人是有可能進入車底的，雖跟車速有關，但仍難判
    斷車速多少。關於如車速快，在碰撞的瞬間，較車速非常緩
    慢所造成之碰撞是更可能造成人進入車底之情形部分，此問
    題仍無法單純以車速處理。如客觀證據足夠，仍然可以判斷
    車速，而本案無法判斷車速。惟鑑定人陳教授不諱言，本案
    被告車子撞到死者時，該車之位置剛通過彎道約9 至10公尺
    ，並願假設、假如此案是在直線段發生，以車速於40至50公
    里之前提，當倒地位置只要超過10公尺，就屬於該車之車前
    狀況。但是本案因為是彎道，因為受限於車前燈之照射範圍
    ，機車倒地處在該車右前方，因而直線的10公尺距離因為轉
    彎車頭燈投射範圍影響，無法提前發現車前狀況。車速的部
    分會影響明視距離的遠近及視野的寬廣，但本案中視野的寬
    廣會受到車燈照明範圍的影響，因為有彎道，故速度的因素
    往往不是關鍵。本案主要是因為彎道的問題，剛好發生於轉
    彎處，如果一開始就是直線的道路，則判斷不同等語。從而
    本件因被告撞及被害人之位置剛通過彎道約9 至10公尺，鑑
    定人因而排除車速之影響力而認不論車速若干，均無從提前
    發現車前狀況。
  (七)至被害人家屬及告訴代理人一再質疑，本案被害人於被告車
    底遭拖行一段距離，是否足以判斷被害人係遭此拖行始死亡
    ，而被告對此拖行有疏忽不注意之情？
  1.訊據被告對於被害人於其車底拖行17.4公尺並不否認，並稱
    （略以）：當時被害人從右側衝入車底，伊不可能看見被害
    人，雖聽見太太尖叫，但尚不覺得有異常，而是緊接著又馬
    上聽見底盤底下有東西彈跳的聲音，小心謹慎，始踩煞車下
    來查看，故反應的時間會比較長，承認在聽見安全帽擋風塑
    膠片在車底斷裂之後彈跳聲前，就已經拖行被害人等語。被
    告且堅稱自己為明智之人，表示伊太太的突然驚叫雖提醒伊
    必須注意四周狀況，惟仍須由自己察覺情況有異始煞車查看
    ，所以於聽見太太尖叫及縮回身子時未馬上踩煞車，係因當
    時尚未查覺有任何異常之處，直至車底出現彈跳聲時，立刻
    煞車等語。本院對於被告自認其妻在車內驚叫及縮回車內之
    反應尚不致覺得異常，忽視同車者警示被告的反應，而仍依
    憑自己自信之態度，待車下有彈跳聲始願煞車方屬明智之舉
    之態度，深感不可思議，蓋行車之人應對於車外環境隨時提
    高警覺，依上述各鑑定報告足證，被害人係自其車前，因被
    告撞及而進入車底盤下，與此同時被告之妻也出聲，以遭驚
    嚇之舉警示被告，被告竟仍須待車內有彈跳聲之自認出現「
    異常」始願停車，對於稍早發生於其車前（或如被告所辯車
    側）的碰撞，並伴隨其妻的驚叫聲等舉動，均非其所認之「
    異常」？！何者方屬一般明智之人應有之反應，已不待言。
  2.惟查，鑑定人丙○○教授於審判期日陳述稱（略以）：「關
    於被告拖行被害人17.4公尺之行為部分，假設行為人無法發
    現其車底下是有人，行為人當然不可能停車，行為人是發現
    車底有異音才停車。於附卷資料中應該都沒有煞車痕跡之跡
    證顯示，而我們去現場勘查時已經找不到煞車痕跡。於一個
    緊急狀態下之煞車，輪胎鎖死才會有煞車痕跡，如果只是慢
    慢減速，雖然有煞車的動作，惟不會有煞車痕跡。關於本件
    汽車下留下之路面上黑色刮痕長17.4公尺距離來看，車行時
    間需要多久部分，從物理學裡面，需要多少時間是與其減速
    度有關，於本案中並無法取得該車煞車減速過程之減速度，
    當然無法瞭解其減速所需時間，過去事故處理與鑑定實務會
    用痕跡長度換算行車速度，但是必須查詢摩擦係數，國內長
    久以來距離換算之摩擦係數表早在五年前就被交通部廢止適
    用，故個人從事鑑定過程比較相信行駛軌跡，而不一定要去
    推算速度。是縱死者遭拖行一段距離，依當地限速，無非僅
    1 、2 秒之時間，實不影響被告過失責任之有無」等語。因
    而即使本院認為被告之注意義務低於一般理智之人，惟此繫
    諸個人對於路上人車生命身體安全之在乎程度，尚難有所謂
    平均人之標準，被告雖身為醫師，卻仍堅持其一貫理性思考
    態度去面對突發狀況，又雖係拖行17.4公尺距離，惟依鑑定
    人所言，也不過1 、2 秒的時間，尚難謂其顯有輕忽，因而
    依鑑定人所言，並不影響被告對此注意義務之判斷，其對此
    仍不負過失罪責。
  (八)綜上，被告自用小客車前車頭撞及死者張雅惠安全帽頂部時
    ，被告自用小客車約行駛至拖痕起點前2.0 至3.0 公尺，即
    被告自用小客車碰撞到因故倒地之死者張雅惠時，被告自用
    小客車行駛在中山東路2 段東向內側車道中央，剛通過彎道
    約9.0 至10.0公尺，當被告及死者分別行駛不同車道，被告
    自用小客車行駛在死者機車後方距離10公尺內之內側車道，
    死者機車突然倒地侵入內側車道，則為後行之被告所不及防
    備，且本案發生在夜間，又在西向東右彎45至55度之彎道後
    ，死者掉落在彎道後之9.0 至10.0公尺處，後行之被告在駛
    出彎道，受到頭燈視線影響，甚難提早發現及時防備，不能
    據以認定被告就本件事故有過失，除鑑定人丙○○認為（略
    以）：甲機車騎士張雅惠無照騎乘TUZ-605 號輕型機車，沿
    中山東路2 段西向東行駛外側車道，在行經766 巷因施工改
    道之彎道時，「因故」車身向左傾倒行為，為肇事原因等語
    。就被告丁○○部分，認為（略以）：乙車駕駛人丁○○所
    駕駛之6411-KR 號自用小客車，沿中山東路2 段西向東行駛
    內側車道，因夜間、彎道特性，反應不及撞及跌落中山東路
    2 段東向內側車道之甲機車騎士張雅惠致死，無肇事因素等
    語外，本院以為，基於前述「容許信賴原則」之意旨，本案
    既係被害人「因故」車身向左傾倒，被告因本案發生在夜間
    ，又在西向東右彎45至55度之彎道後，死者掉落在彎道後之
    9.0 至10.0公尺處，後行之被告在駛出彎道，受到頭燈視線
    影響，甚難提早發現及時防備，並採取必要之安全措施，殊
    不論被告應立即採取如何之行為，始得避免此一結果的難題
    ，本院以為，如要求駕駛人須無條件注意其車前之突發狀態
    ，則所有發生之事均要注意，不免強人所難，實則，駕駛人
    究竟要注意多久、注意到如何，以及有無注意之可能性，方
    為重點。其實，信賴原則的概念本來就是要在這種無所不在
    的情形下，用來限制行為人的注意義務範圍，絕非反過來限
    制信賴原則之適用。總之，本案被告對於被害人機車此種突
    然倒地侵入其內側車道之情形，客觀上不論何人，均無可能
    期待其能採取避煞或閃避之必要安全措施。是客觀上本案被
    害人死亡之結果亦不能歸責於被告。
六、綜上所述，檢察官提出及說服之證據，均不足以證明被告製
    造了一個「不被社會容許」的風險，而此風險的實現使本案
    案死亡結果發生，亦不足以將發生本案事故的可能性提高到
    超過容許風險的範圍。是被告並無檢察官所指犯行。國家刑
    罰在於，被告的行為究竟是否具社會非難性，而應受處罰並
    教化，基於罪刑法定及嚴格證據的原則，依本案現存證據，
    本院確信，實無法證明被告有檢察官所指犯行。此外，本院
    依職權調查本案所呈現及相關之事證範圍，仍查無其他積極
    之證據，足認被告確有檢察官所指犯行，不能證明被告有罪
    ，依法自應諭知無罪之判決，以示審慎。最後必須強調說明
    者，刑事責任之判斷，因涉及罪刑法定與嚴格證明原則，證
    據認定上勢必嚴苛，惟本案因道路施工因而有1 西向東右彎
    45至55度之不自然大彎道致生行車危險，是否另有國家賠償
    責任，當亦係值得深思之課題。
七、末查，被告於最後審判期日始提及伊係駕駛懸掛6411-KR 號
    車牌，實則係車號5K-5822 號自用小客車，並提出汽車買賣
    合約書、流當證明書、汽車新領牌照登記書以資佐證，其於
    警詢、偵訊及本院審理期間，從未提及其為逃避辦理車號64
    11-KR 號自用小客車過戶手續所應繳納之車輛稅金、交通罰
    鍰計新臺幣19萬元等情，被告亦自稱此為不光彩之行為，被
    告所為不實懸掛6411-KR 號車牌之舉，即使未違法，於道德
    上亦有可議，至少被告因而不願為被害人辦理強制責任險之
    出險程序。至被告於審理期間之諸多辯解與主張，或質疑鑑
    定意見，或駁斥證人證言，甚或與被害人家屬針鋒相對，此
    固然或係其因醫學科學背景所呈現實事求是之態度，惟毋忘
    本件被害人的確死於被告之車輪下，任何當事者均不免存有
    或多或少愧疚或遺憾之心，更何況被告身為專業之醫師，然
    而被告面對傷痛欲絕之被害人家屬，不曾見其反應此類感受
    或歉意，反係以高傲的態度「據理力爭」，導致被害人家屬
    於審理期間尚因被告之言行遭受第二次創傷。固然基於無罪
    推定及罪疑唯輕原則，本院祇能為無罪判決，但最遺憾的是
    ，法庭內我們看不見悲天憫人的醫師。
據上論斷，應依刑事訴訟法第301條第1項，判決如主文。
本案經檢察官洪敏超到庭執行職務
中    華    民    國    98    年    12    月    17    日
                  臺灣桃園地方法院交通法庭
                              審判長法  官  錢建榮
                                    法  官  呂美玲
                                    法  官  宣玉華
以上正本證明與原本無異。
如不服本判決應於收受判決後10日內向本院提出上訴書狀，並應
敘述具體理由。其未敘述上訴理由者，應於上訴期間屆滿後20日
內向本院補提理由書（均須按他造當事人之人數附繕本）「切勿
逕送上級法院」。
                                    書記官  陳育萱
中    華    民    國    98    年    12    月    25    日

司法院資訊處製作；財團法人民間司法改革基金會備份。
